臺北高等行政法院判決　　　　　　　　　　　　　　　九十年度訴字第六六六三號
　　原　　　告　磐石製作有限公司
　　代　表　人　甲○○
　　訴訟代理人　丙○○
　　被　　　告　臺北市稅捐稽徵處
　　代　表　人　乙○○處長）.
　　訴訟代理人　丁○○
右當事人間因營業稅事件，原告不服財政部中華民國九十年十月五日台財訴字第○九
○○○二四一六三號訴願決定，提起行政訴訟。本院判決如左：
　　主  文
原處分關於罰鍰金額超過新台幣拾肆萬貳仟捌佰元部分撤銷。
原告其餘之訴駁回。
訴訟費用由被告負擔四分之一，餘由原告負擔。
　　事  實
一、事實概要：緣原告於民國（下同）八十九年四月間銷售貨物或勞務，開立字軌號
    碼（以下同）：ＺＸ00000000號統一發票乙紙，銷售額新台幣（以下同
    ）一、九○四、七六二元（不含稅），漏未併入當期銷售額及應納稅額申報，案
    經被告所屬松山分處查獲，審理違章屬實，除核定補徵營業稅額九五、二三八元
    （已於八十九年十一月二十二日繳納）外，並依營業稅法第五十一條第三款規定
    ，按所漏稅額處二倍罰鍰計一九○、四○○元（計至百元止）。原告對罰鍰部分
    不服，申請復查，未獲變更，提起訴願，亦遭決定駁回，遂提起本件行政訴訟。
二、兩造聲明：
　(一)原告聲明：訴願決定及原處分均應撤銷。
　(二)被告聲明：原處分金額超過新台幣拾肆萬貳仟捌佰元部分撤銷。原告其餘之訴駁
              回。訴訟費用由原告負擔。
三、兩造之爭點：被告以原告違章屬實，按所漏稅額處一. 五倍罰鍰計新台幣一四二
                、八○○元（計至百元止），是否適法？
　(一)原告主張之理由：
　　1.緣原告於八十九年四月間，因銷售貨物而開立統一發票時，開立至ＺＸ000
　　　00000，要開立次張發票時，一時疏忽，跳翻至第三張ＺＸ000000
　　　00開立，原告因不諳稅務作業，並未加以處置，此後即順序開立，當月亦僅
　　　開立至ＺＸ00000000，即當月發票ＺＸ00000000為空白，其
　　　後僅又開立ＺＸ00000000、二等二張發票。迨原告因申報八十九年四
　　　月銷售額與稅額之需要，而抄錄當月開立之統一發票時，抄錄至ＺＸ0000
　　　0000，要再往下抄錄時，發現次張發票ＺＸ00000000為空白，原
　　　告尚恐有所疏漏，因發票開立之慣例，空白未開立之發票會以折疊方式處理，
　　　故原告再以大部流覽的方式翻閱，仍未發現異樣，致原告於申報八十九年四月
　　　銷售額與稅額時，漏未申報ＺＸ00000000號統一發票，而為被告以八
　　　十九年營處字第八九一四七九號處分書裁處罰鍰，其後原告提起復查、訴願，
　　　皆遭駁回。
　　2.被告及財政部駁回原告復查及訴願之申靖，核其理由，無非乃依據司法院釋字
　　　第二七五號解釋，原告之行為存在過失，即應予處罰，且本案並不符合稅務違
　　　章案件減免處罰標準之規定。然查平等原則為行政法一般原則之一種，亦即相
　　　同之事件應為相同之處理，除有合理正當之事由外，否則不得為差別待遇，此
　　　一原則亦為行政程序法第六條所明文規定，故而設若行政機關業已就特定類型
　　　之案件為特定方式之處分後，基於上述之平等原則及行政自我拘束原則及信賴
　　　保護原則，在在均明示行政機關均應為相同之處分。而查本案中原告固存有過
　　　失，惟依據稅捐機關歷年之多件復查決定，在在均顯示在類似情況下，得酌予
　　　減低罰鍰倍數，殊非如被告及財政部所稱毫無再予審酌之空間，茲臚列相關復
　　　查決定如后：
　　　(1)短漏報營業額如屬於極易疏忽之原因，且納稅紀錄良好者，應酌予減輕罰鍰
　　　　。按高雄市政府高市府訴二字第四六一○○號訴願決定釋示：「系爭遺漏之
　　　　發票為唯一開立之一份，且間夾於第二份中，依一般常情，如非細心翻閱，
　　　　極易因疏忽而遺漏．．．又查訴願人納稅紀錄良好，除本件外，並無任何稅
　　　　務違章案件之紀錄，念其非出於故意，情節輕微，顯可憫恕．．．再酌予減
　　　　低罰鍰倍數」，依此釋示並如前所述，原告並非出於故意而漏未申報，且情
　　　　節輕微，況且除本件外，並無任何稅務違章案件之紀錄，自應再酌予減低罰
　　　　鍰倍數。
　　　(2)處理稅務時繕打、登錄、計算等錯誤，雖稅捐稽徵機關亦不能免。稅捐機關
　　　　之錯誤既非絕不容許，則對納稅義務人殊不能無視疏失之情節，概為論處。
　　　　按臺北市政府府訴字第八六○五一二四二○一號訴願決定釋示：「一、司法
　　　　院釋字第二七五號釋釋，應僅在排除行政罰上無過失責任之適用並闡明推定
　　　　過失原則，殊非排除減免處分之適用，稅捐稽徵法第四十八條之二第一項規
　　　　定就情節輕微之行為，既容許減輕或免除處罰，則於個案中自應考慮事件之
　　　　特性，判斷其有無足為減輕或免除處罰之具體事由。二、按對因過失致漏報
　　　　漏繳者課罰，應考慮對於納稅義務人注意義務之要求是否符合社會生活之常
        態。納稅義務人雖有意誠實納稅，惟因稅務事項繁瑣之特性，以及營業組織
        內外分工日趨細密，稅務業務多有專屬，未必能由其他人員或部門充分監督
        諸多生活事實，難免於稅務處理上出現錯誤。再者，處理稅務時．繕打、登
        錄、計算等錯誤，雖稅捐稽徵機關亦不能免。稅捐機關之錯誤既非絕不容許
        ，則對納稅義務人殊不能無視疏失之情節，概為論處。」而查本案中，原告
        亦僅係困登錄錯誤，導致稅務處理上出現錯誤，依前述釋示，自不能無視疏
        失之情節，概為論處。
　　　(3)綜上高雄市政府之訴願決定及臺北市政府之訴願決定，明白揭示司法院釋字
　　　　第二七五號解釋僅在排除行政罰上無過失責任之適用並闡明推定過失原則，
　　　　仍應就個案考慮事件之特性，判斷其有無足為減輕或免除處罰之具體事由。
　　　　然被告竟無視於此，逕引用司法院釋字第二七五號解釋，以原告之行為存在
　　　　過失，即加裁罰，置原告所陳內容於不顧，亦即毫不考慮事件之特性，判斷
　　　　其有無足為減輕或免除處罰之具體事由，其認事用法即存在極大之缺失。
　  3.況查營業稅法第五十一條第三款所規定對短報或漏報銷售額，科以一至十倍之
　　  罰鍰，核其立法理由，無非在授以稅捐機關審視營業人短報或漏報是否出於惡
　　  意逃漏稅或因疏失而短報或漏報之裁量空間，如若營業人僅因疏失即應科以最
　　  低程度之罰鍰，實無再科以重罰之理由，而如前所述，原告納稅紀錄向屬良好
　　  ，此次僅因一時疏失而漏報營業稅，實無任何惡性可言，被告未多加考量，即
　　  遽予裁處重罰，令原告幾無法維持營業，此亦非政府徵收稅捐之本意。
    4.被告就原告漏報銷售額乙事，亦與有過失：
      查原告除本案外，另亦因同一事由，造成另一紙編號為ＺＸ00000000
      號統一發票漏報銷售額，惟原告除接獲被告於八十九年十一月十四日以北市稽
      松山創字第八九九○六○一九○○號調查函通知原告前往稅捐處就本案加以說
      明外，至另案之ＺＸ00000000號統一發票，則迄今均未收到任何通知
      ，而據被告所陳，其早於八十九年九月七日即已通知原告前往說明，設若被告
      所陳為真實，且原告也接獲被告八十九年九月七日就另案之通知，則原告即可
      發現漏報本案發票之銷售額，並可即時補報銷售額，亦不致遭被告就本案之銷
      售額裁處罰鍰，蓋此二紙發票係分別產出異常，並非同時產出，是以原告即可
      因產出時期之不同，就較晚產出異常之漏報發票加以彌補，惟竟因被告未能即
      時通知而無法補報，是以原告對本案自亦與有過失，況者，倘如被告所陳，其
      業已通知原告，則原告未依其指定時間前往接受調查，其竟未採取任何行動，
      甚者，其間長達二個月之時間（以原告接到第二張通知函之時間相較），原告
      復前往被告處申報營業稅，被告亦未向原告為任何表示，造成本案發票異常之
      產出，而遭被告裁處罰鍰，是以被告未能即時通知原告，自屬與有過失。
    5.原告並未收到被告就另案發票之任何通知：
      查原告一再主張其業已於八十九年九月七日對原告發函，通知原告前往就另紙
      發票漏報銷售額加以說明云云，並非真實，蓋原告於相關行政訴訟進行中，一
      再要求被告就此部分提出證明，而被告均無法提出任何證明，而按行政程序法
      第六十八條第二款規定：由郵政機關送達者，以一般郵遞方式為之。但文書內
      容對人民權利義務有重大影響者，應為掛號。雖則本案發生時，行政程序法尚
      未施行，但此應為行政機關為行政之共識，被告就此嚴重影響原告權利之行為
      疏失未能以掛號郵件為之，造成原告權利之嚴重損失，自亦屬與有過失，即應
      對原告有所彌補，不能將全部之責任全部算至原告頭上。
　(二)被告主張之理由：
    1.按行為時營業稅法第三十五條第一項規定：「營業人除本法另有規定外，不論
      有無銷售額，應以每二月為一期，於次期開始十五日內．．．向主管稽徵機關
　　　申報銷售額、應納或溢付營業稅額。其有應納營業稅額者，應先向公庫繳納後
　　　，檢同繳納收據一併申報。」同法第五十一條第三款規定：「納稅義務人，有
　　　左列情形之一者，除追繳稅款外，按所漏稅額處一倍至十倍罰鍰，並得停止其
　　　營業：三、短報或漏報銷售額者。」
　　2.卷查原告上開違章事實，有財政部財稅資料中心列印產出之營業人進銷項憑證
　　　交查異常查核清單、被告所屬松山分處八十九年十一月十四日北市稽松山創字
　　　第八九九○六○一九○○號調查函、原告八十九年十一月出具之聲明書等資料
　　　附卷可稽，違章事證明確，洵堪認定。
　　3.原告主張並非出於故意而漏未申報，且情節輕微，除本件外並無任何稅務違章
　　　案件之紀錄，申請酌減罰鍰乙節，經查原告已於裁罰處分核定（八十九年十二
　　　月七日）前補報補繳系爭稅款及以書面承認違章事實，依被告所屬九十一年一
　　　月二十二日訂定之加值型及非加值型營業稅違章案件減輕裁罰金額或倍數作業
　　　規定，重新衡酌其違章情節，原罰鍰處分可按原告所漏稅額處一．五倍罰鍰，
　　　金額計新台幣一四二、八○○元（計至百元）。
　　理  由
一、按「營業人除本法另有規定外，不論有無銷售額，應以每二月為一期，於次期開
    始十五日內．．．向主管稽徵機關申報銷售額、應納或溢付營業稅額。其有應納
    營業稅額者，應先向公庫繳納後，檢同繳納收據一併申報。」、「納稅義務人，
    有左列情形之一者，除追繳稅款外，按所漏稅額處一倍至十倍罰鍰，並得停止其
    營業：三、短報或漏報銷售額者。」行為時營業稅法第三十五條第一項及第五十
    一條第三款分別定有明文。
二、本件原告於八十九年四月間銷售貨物或勞務，開立字軌號碼：ＺＸ000000
    00號統一發票乙紙，銷售額一、九○四、七六二元（不含稅），漏未併入當期
    銷售額及應納稅額申報，案經被告所屬松山分處查獲，審理違章屬實，除核定補
    徵營業稅額九五、二三八元（已於八十九年十一月二十二日繳納）外，並依營業
    稅法第五十一條第三款規定，按所漏稅額處二倍罰鍰計一九○、四○○元（計至
    百元止）等情。有原處分書、復查決定書及訴願書等附卷可稽，且為兩造所不爭
    執，堪信為真實。
三、查原告上開漏未申報之違章事實，有財政部財稅資料中心列印產出之營業人進銷
    項憑證交查異常查核清單、被告所屬松山分處八十九年十一月十四日北市稽松山
    創字第八九九○六○一九○○號調查函、原告八十九年十一月出具之聲明書等資
    料附卷可憑，原告違章事證已臻明確，洵堪認定。
四、原告主張本件違章乃因八十九年四月間，開立統一發票時，開立至ＺＸ0000
    0000，要開立次張發票時，一時疏忽，跳翻至第三張ＺＸ00000000
    開立，因不諳稅務作業，未加以處置，此後即順序開立所致，並非出於故意而漏
    未申報，且情節輕微，除本件外並無任何稅務違章案件之紀錄，申請酌減罰鍰云
    云；按「人民違反法律上之義務而應受行政罰之行為，法律無特別規定時，雖不
    以出於故意為必要，仍須以過失為其責任條件。但應受行政罰之行為僅須違反禁
    止規定或作為義務，而不以發生損害或危險為其要件者，推定為有過失，於行為
    人不能舉證證明自己無過失時，即應受處罰。」司法院大法官會議釋字第二七五
    號解釋在案，本件原告所述違章情節，縱使屬實，亦難謂無過失，自應負相關逃
    漏之違章責任。次按「依本法或稅法規定應處罰之行為，情節輕微，或漏稅在一
    定金額以下者，得減輕或免予處罰。前項情節輕微、金額及減免標準，由財政部
    擬訂，報請行政院核定後發布之。」稅捐稽徵法第四十八條之二亦有明定，以是
    ，即有稅務違章案件減免處罰標準之頒訂，本件原告已於裁罰處分核定（八十九
    年十二月七日）前補報補繳系爭稅款及以書面承認違章事實，依被告所屬九十一
    年一月二十二日訂定之加值型及非加值型營業稅違章案件減輕裁罰金額或倍數作
    業規定，重新衡酌其違章情節，原罰鍰處分可按原告所漏稅額處一．五倍罰鍰，
    金額計新台幣一四二、八○○元（計至百元）。
五、原告主張被告所屬松山分處就原告漏報ＺＸ00000000發票部分未以掛號
    信函通知其前往說明，致其未能藉以發現系爭ＺＸ00000000號發票亦有
    漏報而在被告通知前及時補報，藉以免罰，被告與有過失，本件被告以一、五倍
    處罰仍屬過重云云。經查稅捐稽徵法第四十八條之二規定：「依本法或稅法規定
    應處罰之行為，其情節輕微，或漏稅在一定金額以下者，得減輕或免予處罰。前
    項情節輕微、金額及減免標準，由財政部擬訂，報請行政院核定後發布之。」準
    此，遂有稅務違章案件減免處罰標準之頒訂，本件被告以原告業已補報補繳系爭
    稅款及以書面承認違章事實，而於審理中認諾按原告違章情節並依上開標準，同
    意減為按所漏稅額一、五倍計算予以罰鍰十四萬二千八百元，核與上開規定並無
    不合；原告雖謂仍嫌過重，並舉高雄市政府高市府訴二字第四六一○○號訴願決
    定及台北市政府府訴字第八六○五一二四二○一號訴願決定意旨，主張原處分不
    當，惟查被告在其機關所定標準範圍內核處，係屬行政機關之裁量權之範圍，對
    於行政機關所為裁量，受理訴願機關如認其不當，本於行政監督之立場，得於訴
    願決定中予以適當糾正，倘受理訴願機關未認原處分之裁量有所不當，而原處分
    之裁量復未逾比例原則，即不能謂原處分違背法律之規定，依行政訴訟法第四條
    之規定，原告即不得據以請求撤銷原處分。至於原告稱被告未將原告漏報ＺＸ0
    0000000號發票以掛號信通知原告，致原告錯失補報系爭ＺＸ00000
    000號發票，藉免該張被罰之機會一節，查被告發現營業人漏報營業稅，如以
    掛號信通知，使人民得及時查明有無其他漏報情事，如有得予即時補報，藉免受
    罰，固為公務員便民之職責，被告機關日後可予改進，惟被告未以掛號信通知，
    究非違法，且與本件系爭ＺＸ00000000號發票之漏報，屬不同之處分，
    要無據此主張撤銷原處分及訴願決定之餘地，原告此項主張，於法無據。
六、綜合上述，本件原告逃漏申報之違章事實明確，惟因違章情節輕微，被告依九十
    一年一月二十二日訂定之加值型及非加值型營業稅違章案件減輕裁罰金額或倍數
    作業規定，重新衡酌，可按原告所漏稅額處一．五倍罰鍰，即一四二、八○○元
    為罰鍰額度，從而，原告訴請減輕罰鍰部分，在超過一四二、八○○元部分為有
    理由，其餘為無理由，爰由本院判決如主文。
七、本件法律關係及事實已臻明確，兩造其餘攻擊防禦方法，核與前開論斷結果無礙
    ，爰不逐一論究，併此敘明。
據上論結，本件原告之訴為一部有理由，一部無理由，依行政訴訟法第一百零四條、
民事訴訟法第七十九條但書，判決如主文。
中　　　華　　　民　　　國　　九十一　　年　　 十二 　　月　　 十一 　　日
                 臺 北 高 等 行 政 法 院   第 六 庭
                             審 判 長 法  官　林 樹 埔
                                      法  官　曹 瑞 卿
                                      法  官　闕 銘 富
右為正本係照原本作成。
如不服本判決，應於送達後二十日內，向本院提出上訴狀並表明上訴理由，如於本判
決宣示後送達前提起上訴者，應於判決送達後二十日內補提上訴理由書（須按他造人
數附繕本）。
中　　　華　　　民　　　國　　九十一　　年　　 十二 　　月　　 十一 　　日
                                      書記官  吳 芳 靜
